【裁判字號】    90,上易,1797
【裁判日期】    900731
【裁判案由】    侵占等
【裁判全文】
臺灣高等法院刑事判決                            九十年度上易字第一七九七號
    上  訴  人  甲○○
    即 自 訴人
    兼 代 理人  戊○○
    共      同  丙○○
    自訴代理人
    被      告  丁○○
    被      告  乙○○
右上訴人因自訴被告侵占等案件，不服臺灣板橋地方法院八十八年度自字第二０九號
，中華民國九十年三月九日第一審判決，提起上訴，本院判決如左：
    主    文
上訴駁回。
    理  由
一、自訴意旨略以：（一）自訴人甲○○、戊○○夫婦因彼等債務人吳聖明、彭新隆
    、林秉志、劉美玲、余黃惠華、程惠平、吳明道、蕭正忠、陳起民等人共積欠合
    計達新臺幣（下同）二千三百七十九萬七千八百七十元之債務迄未清償，遂經由
    友人介紹，於民國（下同）八十七年四月二十四日，委請被告丁○○及其夫李敏
    川（原審通緝中）代為處理收取該等債款事宜，詎被告丁○○及李敏川受託向吳
    聖明等債務人收取債款後，並未依約定將所收取之款項轉交予自訴人夫婦，嗣屢
    經催討交涉，始於八十八年四月十六日終止委任關係，將未處理之程惠平、吳明
    道債權憑證返還予自訴人夫婦，就已處理部分，僅將劉美玲、余黃惠華、陳起民
    分別出具金額為三十萬元、一百三十萬元、三百三十萬元之支票、本票、保管條
    交付自訴人夫婦，其餘款項計一千一百五十萬五千九百七十元，則悉數侵吞入己
    ，因認被告丁○○涉有刑法第三百三十五條第一項之侵占罪嫌云云。（二）被告
    丁○○、李敏川與彼等之子即被告乙○○共同意圖為自己不法之所有，於八十七
    年九月間，由被告丁○○、李敏川向自訴人戊○○佯稱欲將被告丁○○所有車牌
    號碼Ｋ五─八七九九號之自用小客車一輛出售過戶予自訴人戊○○等語，致自訴
    人戊○○陷於錯誤，以匯款方式交付九十一萬元予被告丁○○，詎被告等人僅將
    該車過戶予自訴人戊○○，而拒絕交車，經自訴人戊○○催討，被告等人僅償還
    五十一萬元，嗣更於八十八年二月間，由被告乙○○擅自偽以自訴人戊○○名義
    ，向監理機關辦理該車過戶至被告乙○○名下之手續，因認被告丁○○及乙○○
    二人涉有刑法第三百三十九條第一項之詐欺取財罪嫌及同法第二百十六條、第二
    百十條之行使偽造私文書罪嫌云云。（三）被告丁○○、李敏川與彼等之子即被
    告乙○○共同意圖為自己不法之所有，於八十八年三月五日，由被告丁○○、李
    敏川向自訴人戊○○佯稱被告乙○○欲籌設公司，可自南亞塑膠公司泰山廠進料
    加工，利潤可觀，投資三百萬元即可分紅，且同年三月底即可返還該筆投資款，
    致自訴人戊○○陷於錯誤，即於同日晚間，由自訴人夫婦帶同李敏川赴彰化縣溪
    湖鎮向友人調得三百萬元，並於翌日在彰化縣警察局溪湖分局門口交付該筆款項
    予李敏川，嗣屢經自訴人夫婦催詢投資狀況均未獲置理，始知受騙，因認被告丁○○及乙○○二人涉有刑法第三百三十九條第一項之詐欺取財罪嫌云云。
二、按犯罪事實應依證據認定之，無證據不得推定其犯罪事實，又不能證明被告犯罪
    者，應諭知無罪之判決，刑事訴訟法第一百五十四條、第三百零一條第一項分別
    定有明文。次按事實之認定，應憑證據，如未能發現相當證據，或證據不足以證
    明，自不能以推測或擬制之方法，為裁判基礎，最高法院四十年台上字第八六號
    判例參照。又認定犯罪事實，所憑之證據，雖不以直接證據為限，間接證據亦包
    括在內，然無論直接或間接證據，其為訴訟上之證明，須於通常一般之人均不致
    於有所懷疑，而得確信其為真實之程度者，始得據之為有罪之認定，倘其證明尚
    未達到此一程度，雖有合理性懷疑之存在時，尚無從為有罪之認定，此亦有最高
    法院七十六年台上字第四九八六號判例可資參照，且認定不利於被告之事實，須
    依積極證據，苟積極證據不足為不利於被告事實之認定時，即應為有利於被告之
    認定，更不必有何有利之證據，最高法院三十年上字第八一六號判例亦著有明文
    可資參照，查自訴人認被告丁○○涉有前揭自訴意旨（一）之侵占罪嫌，無非以
    被告丁○○當時係與其夫李敏川共同受自訴人夫婦請託代為處理收取上開債款事
    宜為據，惟依卷附由自訴人所提出之證據資料中，與雙方接洽連繫代收債款事宜
    有關之本票三紙、存證信函、債權讓與契約等影本所示內容觀之，自訴人夫婦均
    係逕與李敏川接洽該等事宜，其間並無被告丁○○參與該等代收債款事宜之相關
    記載或事證，則本件被告丁○○是否確有受自訴人夫婦請託參與其夫李敏川處理
    代收上開債款事宜，已非無疑，且依證人即曾赴被告丁○○、李敏川住處協調處
    理上開債務問題之債務人余黃惠華、林秉志、吳聖明等人先後於原審調查時到庭
    結證之內容觀之，證人余黃惠華係證稱「我與林秉志有業務關係及金錢往來，我
    有簽發支票給林秉志，他拿我所簽發的支票向戊○○調現，後來，因為我所簽發
    的支票沒有兌現，林秉志就與我約要到李敏川家談解決方法，到李敏川家時有甲○○、戊○○、林秉志、我及李敏川在場，李敏川叫我簽本票，本票並且有林秉
    志背書，總共簽幾張現在不記得，現在票根還在，我是照本票上面的金額付款，
    總共付三十幾萬元，我是交給林秉志，過幾天後，他就會把相等金額的本票退還
    給我」、「（你當時簽發的本票是交給何人？）李敏川叫我簽的，我簽了以後就
    離開了，我不知道票後來交給誰」、「（在簽發本票過程中，乙○○及李丁○○
    有無在場？）我到他家時，李丁○○有切一盤水果出來，簽本票時她有無在場我
    沒有印象」等語（以上參見原審八十八年十一月日訊問筆錄第三頁），證人林秉
    志係證稱「（你去李敏川家中處理債務時有幾人在場？）我們到李敏川家大概跑
    了二、三趟，在場的有戊○○、甲○○〈有時候有在，有時候不在〉、李敏川、
    我、余黃惠華」、「（還錢時何人在場？）我去時只有李敏川在場，有時候余黃
    惠華會與我一起去」、「我有帶彭新隆及劉美玲及程惠平去，去時李敏川、戊○○都在場」、「（彭新隆、劉美玲、程惠平的債務是否也是你幫他們去還？）彭
    新隆及劉美玲是談好後，他們自己去還錢，程惠平的部分是我陪他去還錢，我自
    己欠的二百多萬，我錢都交給李敏川」、「（還錢時，自訴人有無在場？）我自
    己的部分還錢時，自訴人夫婦有到李敏川家去，我是簽發支票給李敏川，票都有
    兌現，程惠平第一次還錢時自訴人夫婦有在場，程惠平只有還一次五萬元，余黃
    惠華還錢時，自訴人夫婦有無在場，我記不清楚」等語（以上參見原審八十八年
    十一月五日訊間筆錄第四頁及第五頁），以及「我有欠他們（指自訴人夫婦）二
    百五十多萬元，是在四年前借的，後來是由戊○○請李敏川出面解決，她授權給
    李敏川處理，我就把二百五十萬元的支票及另一筆二十萬元是我幫劉美玲還的債
    務，我到李敏川家時，是丁○○倒茶並幫我開門，談債務時，都是李敏川、戊○○、甲○○和我在接洽，最後支票是交給李敏川」、「（你對於劉美玲、吳聖明
    、陳起民、彭新隆的債務清楚嗎？）他們是我報關行的客戶，他們有時會把票給
    我，我再轉向戊○○調現，他們四人後來有把積欠的債務都分清楚，他們債務也
    是戊○○委託李敏川處理，處理債務時，我第一次有和他們一起去，也是由李敏
    川、戊○○與我們這些債務人接洽，丁○○都是只有在旁邊倒茶，倒完茶就離開
    了，我知道彭新隆是他本人分幾次已經還清了，而余黃惠華是還一部分，前面幾
    次她自己送去，後面幾次由我幫她拿去李敏川家，陳慧萍是當場還了一點，吳聖
    明還錢我沒有看到，陳起民我不認識，劉美玲是自己去交涉，我沒有看過她還錢
    」等語（以上參見原審八十九年六月十六日訊問筆錄第三頁第四頁），證人吳聖
    明係證稱「（你是否有積欠自訴人甲○○、戊○○之債務？）有，大約五百多萬
    元，我因為在生意上發生困難，後來他們夫婦（自訴人夫婦）就委請李敏川出面
    處理，然後在八十七年二、三月左右，有一天戊○○與林秉志就帶我去李敏川家
    ，協商處理還款事宜，甲○○那天好像也有去，到李家後，丁○○是走來走去招
    待還有做一些事情，最後進來把協商書和票據資料等拿出去影印，協商部分主要
    是我和李敏川一起，我支票都有兌現」、「（當時乙○○及丁○○有無參與協商
    或與你講話？）丁○○沒有參與協商，我只有跟她打招呼，而乙○○我沒有碰過
    」等語（以上參見原審八十九年六月三十日訊問筆錄第三頁），綜上證詞，益見
    當時受自訴人夫婦請託出面處理債務問題者僅係李敏川，被告丁○○除在場從事
    居家招待事宜外，並未參與或介入該等債務之處理協商過程，準此以觀，尤難認
    自訴人等指稱被告丁○○與其夫李敏川共同侵占上開債務人清償之債款一節確與
    事實相符，殊無從僅以被告丁○○與李敏川具有夫妻關係一端，即驟然推論其有
    參與處理上開債務並侵吞債款之情事。至證人即居間介紹自訴人夫婦與李敏川相
    識之陳寶香雖於原審調查時到庭證稱其先後二次帶同自訴人戊○○赴李敏川住處
    時，均由李敏川與被告丁○○出面接洽，被告丁○○並有整理自訴人戊○○交付
    之相關資料等語，惟證人陳寶香當時並不知悉自訴人戊○○與李敏川、被告丁○○雙方談話之內容一節，復據其證述無訛（參見原審八十九年七月十八日訊問筆
    錄第三頁），證人陳寶香對於雙方接洽具體內容如何既不知情，尚難憑其上開證
    詞遽認被告丁○○亦有受自訴人夫婦請託參與處理債務事宜，且其指稱「被告丁○○並有整理自訴人戊○○交付之相關資料」一節，經核又與自訴人夫婦於原審
    調查時屢屢指稱被告丁○○曾於雙接洽之際攜相關債務資料外出影印云云不符，
    亦與證人余黃惠華、林秉志、吳聖明等人證稱被告丁○○當時僅有在旁從事居家
    招待事務等語不符，則尤難援證人陳寶香上開證詞為不利於被告丁○○認定之依
    據，又自訴人認被告丁○○與乙○○涉有前揭自訴意旨（二）之詐欺取財及行使
    偽造私文書罪嫌，無非以被告丁○○及乙○○出售上開自用客車予自訴人戊○○
    ，並收取價款及辦理過戶手續後，迄未交車，嗣又擅自將該車過戶至被告乙○○
    名下等為據，然被告丁○○及乙○○於售車翌日，即已返還五十一萬元予自訴人
    戊○○一節，迭據自訴人夫婦陳明在卷，倘被告丁○○及乙○○自始即係佯以售
    車為由向自訴人夫婦詐取財物，衡情彼等於取得該筆款項後，實無一經自訴人催
    討即返還其中五十一萬元之必要，準此以觀，被告丁○○及乙○○二人於售車時
    是否確有不法所有之詐欺意圖，已非無疑，且依卷附由自訴人夫婦提出之世華商
    業聯合銀行匯出匯款回條及臺北市監理處八十八年五月二十一日北市監三字第八
    八六一五七二六００號函文影本觀之，自訴人戊○○係於八十七年九月三十日將
    全部車款九十一萬元以匯款方式給付予被告丁○○，同日亦有將上開自用小客車
    過戶登記至自訴人戊○○名下，惟當日竟未依一般交易習慣將該車一併交予自訴
    人夫婦，足見被告丁○○及乙○○辯稱雙方就交付車輛時間另有約定一節，尚非
    子虛，又自訴人夫婦因與被告丁○○、乙○○雙方在同一證券商行號操作買賣股
    票相識，雙方乃屢有資金往來週轉情形，其中自訴人戊○○曾於八十七年七月十
    七日轉帳十七萬元及六萬元予被告丁○○，而被告丁○○亦曾於同年月三十日及
    三十一日，分別匯款十九萬七千元及二十五萬八千八百六十一元予自訴人戊○○
    ，資助自訴人戊○○購買「錸德」股票等節，業據自訴人及被告丁○○、乙○○
    在原審一致陳明在卷，並有群益證券股份有限公司有價證券買賣對帳單及被告丁○○存褶影本一份在卷足憑，雙方當時既屢有資金往來週轉之情形，益徵被告丁○○及乙○○於原審所稱因自訴人夫婦另有積欠債務尚未清償乃暫未交車，最後
    再經自訴人戊○○同意，過戶至被告乙○○名下等節，並非全然無據，況自訴人
    夫婦於八十八年三月五日，曾帶同李敏川赴彰化縣溪湖鎮向友人調得三百萬元，
    並於翌日將該筆款項全數交予李敏川等情，復據自訴人夫婦一致陳明在卷，倘被
    告丁○○、乙○○與李敏川先前果有佯以售車為由向自訴人夫婦詐取款項迄未返
    還，且有未經自訴人戊○○同意擅自向監理機關辦理該車過戶至被告乙○○名下
    手續之情事，衡情自訴人夫婦尤無於該等詐欺款項尚未返還之前，即再行交付鉅
    額資金予李敏川等人之理，綜上以觀，本件自訴人等就此部分所為指訴，容有產
    生合理懷疑存在之餘地，殊無從率斷被告丁○○、乙○○二人涉有此部分詐欺取
    財及行使偽造私文書罪嫌，再自訴人認被告丁○○與乙○○涉有前揭自訴意旨（
    三）之詐欺取財罪嫌，無非以彼等受被告丁○○、李敏川遊說提供三百萬元資金
    投資被告乙○○經營之公司，詎交付該筆款項予李敏川後，竟無從知悉投資狀況
    ，嗣被告丁○○、乙○○、李敏川復未返還該筆款項為據，然當時雙方並未就上
    開投資簽訂任何書面契約一節，業據自訴人夫婦陳明在卷，且自訴人夫婦係連夜
    帶同李敏川南下赴彰化縣溪湖鄉向友人調得三百萬元現金後，將該筆現金逕交予
    李敏川收受，嗣雙方隨即北上至臺北縣樹林市某地等節，復據自訴人夫婦陳明在
    卷，並經證人即當時駕駛營業小客車搭載自訴人夫婦及李敏川之陳志松於原審調
    查時到庭結證屬實，自訴人夫婦當時投資予被告等人之資金既高達三百萬元，衡
    情理應簽立契約書明確規範雙方之各該權利義務細節，詎自訴人等竟陳稱雙方並
    未簽立任何書面契約，則其此部分指訴內容是否確與事實相符，已非無疑，且自
    訴人夫婦既僅係提供資金投資被告乙○○之公司，其交付款項自無何等急迫性可
    言，通常僅須一般匯款手續辦理即為已足，惟自訴人夫婦竟帶同李敏川連夜南下
    調集資金，並將大筆鉅額現金逕行交付李敏川收受，斯時彼等三人既已身懷鉅款
    ，又未立即返回住處或赴銀行存放該筆鉅額現金，而逕行同赴臺北縣樹林市某地
    ，凡此在在顯示自訴人夫婦所為與常情相違，益徵彼等就此部分所為指訴，顯有
    產生合理懷疑存在之餘地，實無從僅憑彼等具有重大瑕疵之上開指訴，遽認被告
    丁○○、乙○○二人涉有此部分詐欺取財罪嫌，查本件自訴人並未提出積極之事
    證證明被告二人確有其指訴之本件犯行，再被告在被判罪確定之前，應被推定為
    無罪及被告並無自證無罪之義務，均為刑事訴訟之基本原則，被告否認犯罪所持
    之辯解，縱無可取，仍不得因此資以為反證其犯罪之論據，此亦有最高法院八十
    七年度台上字第三四七一號刑事判決要旨可據，又法院固應依職權調查證據，但
    並無蒐集證據之義務，其調查之範圍，以審判中案內所存在之一切證據為限，案
    內所不存在之證據，即不得責令法院為發現真實，應依職權從各方面詳加蒐集、
    調查，此亦有最高法院八十七年度台非字第一號刑事判決要旨可憑，本件自訴人
    自承與被告間有互為調用款項之情事，又無積事證可證被告有其指訴之犯行，是
    自訴人請求調閱被告丁○○所有之銀行帳戶是否有自訴人之債務人所開立之清償
    票款匯存入帳及向台灣土地銀行查調該行○○九六五─六號帳戶所簽發之ＣＤ0
    000000號、ＣＤ0000000號、ＣＤ0000000號等三張票據究
    由何人兌領等，查自訴人與被告間既有互為調用款項之情事，上開票據由何人提
    示兌領，尚難證明被告有本件之犯行，且法院亦無蒐集證據之義務，自訴人之請
    求核無必要，自訴人另請求向監理處查調Ｋ五─八七九九號自小客車於八十八年
    二月二十四日過戶予乙○○名義所有之一切移轉文件，其上之簽名中可有任何自
    訴人戊○○之筆跡等，查自訴人指訴被告此部分之行為時，先稱係被告盜用其印
    文，嗣又稱被告騙取其印文，但自訴人並無提出其指訴之具體之事證，無法證明
    被告有何盜用或騙取其印文之事證，則自訴人請求向監理處查調Ｋ五─八七九九
    號自小客車於八十八年二月二十四日過戶予乙○○名義所有之一切移轉文件，其
    上之簽名中可有任何自訴人戊○○之筆跡等，即屬不需要，此外，並無其他積極
    確切之證據足資認定被告二人有自訴人所指之前開犯行，則揆諸前揭法律之規定
    及最高法院之判例要旨，自應為被告無罪之諭知。
三、原審經審理結果，以不能證明被告有自訴人所指之犯行，而為被告無罪之諭知，
    經核並無違誤，自訴人仍執陳詞指摘原判決不當而提起上訴，為無理由，應予駁
    回。
四、被告二人經合法傳喚，無正當理由不到庭，爰不待其陳述逕行判決。
據上論斷，應依刑事訴訟法第三百六十八條、第三百七十一條判決如主文。
中      華      民      國  九十    年      七      月    三十一    日
                                  臺灣高等法院刑事第十七庭
                                      審判長法  官  陳  正  雄
                                            法  官  許  錦  印
                                            法  官  許  宗  和
右正本證明與原本無異。
自訴人如不服本判決應於收受送達後十日內向本院提出上訴書狀，其未敘述上訴之理
由者並得於提起上訴後十日內向本院補提理由書（均須按他造當事人之人數附繕本）
。
                                            書記官  廖  艷  莉
中      華      民      國    九十    年     八     月       六       日


司法院資訊處製作；財團法人民間司法改革基金會備份。
